臺灣臺南地方法院民事判決
108年度簡上字第54號
上  訴  人  張雯美    
            張樹發    
上二人共同
訴訟代理人  洪梅芬律師
視同上訴人  陳彥光    

            張瑞娥    
被 上 訴人  陳百棟    

訴訟代理人  蘇建榮律師
上列當事人間請求分割共有物事件，上訴人對於民國107年12月2
8日本院臺南簡易庭第一審判決（107年度南簡字第55號）提起上
訴，本院不經言詞辯論，判決如下：
    主    文
原判決廢棄。
被上訴人在第一審之訴駁回。
第一、二審訴訟費用由被上訴人負擔。
    事實及理由
壹、程序部分：
一、按訴訟標的對於共同訴訟之各人必須合一確定者，共同訴訟
    人中一人之行為有利益於共同訴訟人者，其效力及於全體；
    不利益者，對於全體不生效力，民事訴訟法第56條第1項第1
     款定有明文。查被上訴人依民法第823條第1項、第824條規
    定，提起本件訴訟，請求合併分割兩造原共有坐落臺南市○○
    區○○段000○000地號土地（下稱系爭土地），原審判決後，
    雖僅據原審被告張雯美、張樹發提起上訴，惟依前揭規定，
    上訴效力應及於全體共同被告，爰將原審共同被告陳彥光、
    張增山併列為視同上訴人，合先敘明。
二、次按當事人死亡者，訴訟程序在有繼承人、遺產管理人或其
    他依法令應續行訴訟之人承受其訴訟以前當然停止；當事人
    喪失訴訟能力或法定代理人死亡或其代理權消滅者，訴訟程
    序在有法定代理人或取得訴訟能力之本人承受其訴訟以前當
    然停止。承受訴訟人，於得為承受時，應即為承受之聲明，
    他造當事人，亦得聲明承受訴訟；當事人不聲明承受訴訟時
    ，法院亦得依職權，以裁定命其續行訴訟，民事訴訟法第16
    8條、第170條、第175條及第178條分別定有明文。本件視同
    上訴人張增山於第二審訴訟繫屬中死亡（民國108年5月22日
    歿），其法定繼承人為張瑞娥，此有戶籍資料、繼承系統表
    在卷可稽（本院卷第115、128、129頁），並由上訴人於109
    年10月30日具狀聲明由張瑞娥承受訴訟，且由本院將繕本送
    達視同上訴人張瑞娥等情，亦有民事聲明承受訴訟暨變更聲
    明狀及送達證書附卷可參（本院卷第211-214、229頁）。依
    上開法文所示，張瑞娥已生承受訴訟之效力。
三、再按原告於判決確定前，得撤回訴之全部或一部。但被告已
    為本案之言詞辯論者，應得其同意，民事訴訟法第262條第1
    項定有明文。查被上訴人固於109年1月10日具狀撤回起訴（
    本院卷第189-191頁），惟上訴人於109年10月30日提出民事
    聲明承受訴訟暨變更聲明狀表示：兩造雖均已非系爭土地之
    所有權人，仍為適格之當事人，得繼續以自己名義實施訴訟
    行為，請求本院廢棄原判決，以被上訴人之訴顯無理由，判
    決駁回被上訴人在原審之訴等語，而表明不同意被上訴人撤
    回起訴之意旨（本院卷第211-214頁）。本件既經上訴人於
    原審行本案言詞辯論，依上開說明，被上訴人上開撤回起訴
    之書狀，不生撤回起訴之效力，亦為敘明。
貳、實體部分：
一、按訴訟繫屬中為訴訟標的之法律關係，雖移轉於第三人，於
    訴訟無影響，民事訴訟法第254條第1項定有明文。此係指在
    訴訟程序中當事人恆定，不因訴訟標的法律關係之移轉而發
    生當事人不適格之問題。然於實質上之權利義務關係，仍應
    依實體法定之；而訴訟標的之法律關係，則應以最後事實審
    言詞辯論終結時之狀態定之。次按提起分割共有物之訴，參
    與分割之當事人，以共有人為限（最高法院67年台上字第31
    31號判決意旨參照）。又各共有人得隨時請求分割共有物，
    為民法第823條第1項前段所明定，此項規定係使共有關係變
    為單獨所有，旨在消滅物之共有狀態，以利融通與增進經濟
    效益。是共有人請求裁判分割共有物，須以共有關係繼續存
    在為前提，若共有土地已移轉第三人所有，原共有人已無共
    有關係存在，其提起分割共有物之訴，即屬欠缺權利保護要
    件。至於原告之權利保護要件是否具備，應以言詞辯論終結
    時之狀態定之。原告之權利保護要件，縱於起訴時具備，然
    至言詞辯論終結時，已不備該項要件者，法院仍應為原告敗
    訴之判決。
二、經查，系爭土地於被上訴人在原審起訴時，為被上訴人、上
    訴人張雯美、張樹發、視同上訴人陳彥光及被承受訴訟人張
    增山所共有，嗣於本院訴訟進行中，系爭土地經當事人依土
    地法相關規定出售予訴外人陳百鋒，並於108年11月8日辦理
    所有權移轉登記完畢等情，有該最新土地登記謄本在卷可稽
    （本院卷第183-186頁）。是系爭土地之所有權已全部移轉
    登記予訴外人所有，兩造均已喪失應有部分而皆非系爭土地
    之共有人，被上訴人自無分割共有物之權限，故被上訴人請
    求分割系爭土地，顯然欠缺權利保護要件，無從准許。
三、再按原告之訴，依其所述之事實，在法律上顯無理由者，法
    院得不經言詞辯論，逕以判決駁回之；民事訴訟法第249條
    第2項定有明文。末按訴訟要件是否具備，以事實審言詞辯
    論終結時點為判斷，本件被上訴人之起訴，於原審判決時固
    然具備權利保護必要之要件，但於本院審理期間已因情事變
    更而欠缺訴權保護要件。上訴人執此主張本件訴訟已欠缺保
    護必要，自屬可採。從而，上訴人請求廢棄原判決，駁回被
    上訴人在第一審之訴，自屬有據。本件訴訟在法律上顯無理
    由，爰依前開規定，不經言詞辯論，逕以判決駁回之。
四、據上論結，本件上訴人之上訴為有理由，依民事訴訟法第43
    6條之1第3項、第463條、第450條、第249條第2項、第78條
    ，判決如主文。
中　　華　　民　　國　　110 　年　　3 　　月　　16　　日
                    民事第五庭  審判長法  官  劉秀君 
                                      法  官  陳尹捷
                                      法  官  張家瑛
以上正本係照原本作成。
本判決不得上訴。 
中　　華　　民　　國　　110 　年　　3 　　月　　16　　日
                                      書記官  陳雅婷